【裁判字號】    98,上更(一),427
【裁判日期】    981231
【裁判案由】    強盜等
【裁判全文】
臺灣高等法院刑事判決             98年度上更(一)字第427號
上  訴  人  臺灣臺北地方法院檢察署檢察官
上  訴  人
即  被  告  乙○○
指定辯護人  本院公設辯護人  陳德仁
上  訴  人
即  被  告  丙○○
選任辯護人  沈建宏律師
            景玉鳳律師
上  訴  人
即  被  告  甲○○
選任辯護人  劉衡慶律師
            李之聖律師
            林于椿律師
上列上訴人，因被告強盜等案件，不服臺灣臺北地方法院97年度
訴字第1740號，中華民國98年2月9日第一審判決（起訴案號：臺
灣臺北地方法院檢察署97年度偵字第15417 號）提起上訴，本院
判決後，由最高法院發回更審，本院判決如下：
    主  文
原判決撤銷。
乙○○共同以非法方法，剝奪人之行動自由，累犯，處有期徒刑
壹年捌月。
丙○○共同以非法方法，剝奪人之行動自由，累犯，處有期徒刑
陸月，如易科罰金，以新臺幣壹仟元折算壹日。
甲○○共同以非法方法，剝奪人之行動自由，處有期徒刑伍月，
如易科罰金，以新臺幣壹仟元折算壹日。
扣案空氣槍貳把、塑膠子彈壹佰陸拾玖顆、氮氣瓶拾捌瓶、膠帶
壹捲，均沒收。
    事  實
一、乙○○因妨害自由、傷害、過失傷害案件，經臺灣高等法院
    以94年度上訴字第1081號判處有期徒刑九月、臺灣士林地方
    法院以94年度湖交簡字第46號判處有期徒刑二月、臺灣士林
    地方法院以94年度簡上字第40號判處有期徒刑三月確定，嗣
    經臺灣士林地方法院以95年度聲字第121 號裁定應執行有期
    徒刑1年1月，於96年5 月23日縮刑期滿執行完畢。丙○○因
    毒品案件，經臺灣桃園地方法院以97年桃簡字第279 號判處
    有期徒刑三月確定，於97年7月8日易科罰金執行完畢，二人
    均不知悔改。乙○○與丁○○為男女朋友，丙○○、甲○○
    均與丁○○為朋友。乙○○因積欠丙○○、甲○○簽賭債務
    未償，知悉丁○○出售房屋有現金，乙○○與丁○○間復有
    債務關係待釐清，乙○○並以丁○○欠款為由，邀約丙○○
    、甲○○二人，並告以若得取回丁○○欠款，將清償所積欠
    丙○○、甲○○二人債務，丙○○與甲○○二人，共同基於
    妨害自由之犯意聯絡，於97年7月16日晚上8時許，由丙○○
    駕駛車牌號碼7221--DN號自用小客車搭載甲○○、乙○○二
    人，前往臺北市○○○道204號5樓之6 丁○○住處附近，乙○○另行攜帶不具殺傷力空氣槍2把、塑膠子彈169顆、氮氣
    瓶18瓶及膠帶1 捲，推由丙○○單獨按鈴先取信丁○○，並
    進入伊住處，再藉故表示有物品留置車內需返回車輛取物，
    取走丁○○住處門禁卡後，旋即帶同樓下甲○○、乙○○二
    人一同開門進入丁○○住處，乙○○即持不具殺傷力空氣槍
    1把及膠帶1捲，喝令丁○○「不要動」、「已經找你很久了
    」等語，以此脅迫手段妨害自由，致使丁○○行動受到剝奪
    ，再由丙○○、乙○○二人要求丁○○提出現金清償乙○○
    積欠丙○○甲○○債務，丁○○表示住處並無現金，僅金融
    帳戶有新臺幣（下同）六萬餘元等語，乙○○另行從丁○○
    住處廚房取出客觀上具有危險性兇器水果刀1 把，要求丁○○一同至提款機提領現金，經丙○○甲○○制止無效後，為
    免刀峰尖銳被刺傷，而取報紙包住該水果刀刀鋒交由乙○○
    攜帶放在腰際，丙○○、甲○○二人留守丁○○住處，以此
    方式共同對丁○○施以脅迫妨害自由手段，同日晚間9 時許
    ，乙○○持刀挾丁○○前往臺北市○○路○○段140巷52號統
    一超商內，由丁○○由自動提款機內將華南商業銀行中山分
    行帳號000000000000號帳戶內提領六萬元交付乙○○，一同
    返回住處，與丙○○、甲○○會合。翌日（即17日）凌晨接
    近1時許，乙○○、丙○○又要求丁○○交出車牌號碼6307-
    DY號車輛鑰匙，使丁○○行無義務之事，並指示甲○○留守
    在丁○○住處，由丙○○、乙○○二人駕駛丁○○車輛暫時
    先行離去，此段期間，丁○○行動及接聽行動電話自由均受
    限制。17日凌晨丙○○、乙○○返回丁○○住處，丙○○、
    乙○○再帶同甲○○及丁○○共四人，前往汽車旅館消費及
    施用毒品（違反毒品危害防制條例部分另案偵辦），乙○○
    以上開六萬元支付消費及購買毒品款項外，並交付丙○○、
    甲○○2人各5000元，剩餘約1萬元始返還丁○○。同日凌晨
    5 時許，丙○○、甲○○二人先行離去，丁○○見乙○○卸
    下心防，以出外洗頭為由，於當日中午前外出報警查獲本案
    。警方於同日下午4 時47分許，在台北市○○路33號對面停
    車場上丙○○所有車牌號碼7221--DN號自用小客車後車廂內
    ，查扣空氣槍2把、塑膠子彈169顆、氮氣瓶18瓶，並於同日
    晚間8時許在丁○○家中廚房扣得上開丁○○所有水果刀1把
    ，另扣得乙○○所有，供三人作案預備用之膠帶1捲。
二、案經丁○○訴由臺北市政府警察局大安分局報告臺灣臺北地
    方法院檢察署檢察官偵查起訴。
    理  由
壹、證據能力之說明：
一、按被告以外之人於審判外之言詞或書面陳述，除法律有規定
    者外，不得作為證據，刑事訴訟法第159條第1項，定有明文
    ，此即學理上所稱之「傳聞證據排除法則」，依上開規定，
    傳聞證據原則上無證據能力，但如法律別有規定者，即例外
    認有證據能力。本判決所引用之各項證據方法之證據能力，
    除下列被告乙○○等3 人及其選任辯護人否認證據外（詳如
    下述），對其餘證據方法，檢察官、被告及選任辯護人於本
    院準備程序及審判期日中，均表示無意見，且迄至言詞辯論
    終結前亦未再聲明異議，本院審酌該等言詞陳述及書面陳述
    作成時之情況，並無不宜作為證據之情事，依刑事訴訟法第
    159條之5之規定，自得作為證據。
二、證人即告訴人丁○○於接受警員詢問及檢察官訊問時所為之
    陳述，為被告以外之人於審判外之言詞陳述，依刑事訴訟法
    第159條第1項之規定，前述陳述原則上均不具證據能力；惟
    證人丁○○於原審98年1 月21日審理時，已基於證人地位、
    經合法具結、並在賦予被告對質詰問機會之情形下為證述，
    其證述內容，與在警詢及偵查中陳述大致相符，其在偵查中
    亦係經檢察官告知具結之義務及偽證之處罰後具結而為任意
    陳述，核其製作筆錄過程，並無違法取供或證明力明顯過低
    之瑕疵，所為陳述蓋係出於供述者之真意，皆具信用性，並
    無顯有不可信之情形，兼以被告三人於原審時，就此部分證
    詞亦有反對詰問及辯論之機會，則其於審判外之上開陳述，
    即因其在本件公判庭至原審作證，而取得證據能力。
三、共同被告乙○○、丙○○及甲○○，分別於接受警員詢問及
    檢察官訊問時所為之陳述，對其餘被告而言，為被告以外之
    人於審判外之言詞陳述，依刑事訴訟法第159條第1項之規定
    ，前述陳述，原則上不具證據能力，然查：
(一)共同被告乙○○於警詢及偵查向檢察官所為陳述，對另二位
    被告丙○○、甲○○，係屬被告以外之人於審判外之陳述，
    屬傳聞證據，被告丙○○、甲○○選任辯護人於原審行準備
    程序時已就上開供述之證據能力提出爭執（原審卷(一)第51頁
    ），檢察官並未證明（自由證明）警詢筆錄內容具有較可信
    或特別可信之情怳，且被告乙○○於偵查中亦明白表示其首
    次在檢察官面前所言都不實在（偵字第15417號卷第126頁）
    ，本院審酌該陳述之內容，並考量乙○○於原審及本院審理
    時，業經以證人身分傳喚到庭具結作證，並經檢、辯雙方於
    原審、本院為交互詰問，認被告乙○○於警詢及97年7 月18
    日於偵查中時所為陳述，尚非為證明丙○○、甲○○犯罪事
    實存否所必要者，而與刑事訴訟法第159條之2或第159條之3
    所定情形不相符合，復查無其他得例外取得證據能力之法律
    依據，依刑事訴訟法第159條第1項規定，該項證據方法應予
    排除，不得作為本案證明被告丙○○、甲○○有罪依據。
(二)共同被告丙○○於97年7月18日警詢中及甲○○於97年7月17
    日警詢中所為陳述，對其餘被告係屬被告以外之人於審判外
    之陳述，屬傳聞證據，而被告三人選任辯護人於原審行準備
    程序時已就上開供述之證據能力提出爭執（原審卷(一)第51頁
    ），並質疑警詢筆錄製作為警方誘導，且對被告丙○○違法
    夜間偵訊云云。經查：
  1.刑事訴訟之目的重在發見實體真實，其手段應合法正當，以
    保障人權。依刑事訴訟法第229條至第231條規定，司法警察
    （官）有調查犯罪嫌疑人犯罪情形及蒐集證據之職權，而得
    詢問犯罪嫌疑人，並依同法第100條之2準用同法第100條之1
    第1 項之規定，司法警察（官）詢問犯罪嫌疑人，除有急迫
    情況且經記明筆錄者外，應全程連續錄音；必要時，並應全
    程連續錄影。考其立法目的，在於建立詢問筆錄之公信力，
    並擔保詢問程序之合法正當；亦即在於擔保犯罪嫌疑人對於
    詢問之陳述係出於自由意思及筆錄所載內容與其陳述相符（
    最高法院92年度台上字第6921號判決）。
  2.被告丙○○於97年7 月18日警詢筆錄陳述，原審已於97年10
    月20日準備程序中逐字勘驗，證明製作筆錄時間為97年7 月
    18日6時45分至同日8時57分，並非夜間詢問，員警明確告知
    被告在看完筆錄後再簽名、蓋章等語，檢察官業已證明該次
    警詢中過程順暢、場景連續，且被告相當配合，詢問過程中
    分局長入內時，在場人員還向分局長問好，應是在自然狀態
    下所做成，並無任何強暴脅迫情形（原審卷(一)第79頁至89頁
    ）；被告丙○○確實於筆錄做成後簽名捺印，復經法院就其
    坦承簽名「丙○○」筆跡（上開偵查卷10頁）、在原審簽名
    筆跡（原審卷(一)第90頁），與97年7 月18日警詢筆錄內簽名
    互相對照，無論就筆畫連貫、運筆習慣、撇捺字型，都相當
    一致，且經鑑定確為被告丙○○左姆指指紋，復有內政部警
    政署刑事警察局97年10月29日刑紋字第0970134305號鑑驗書
    在卷為憑（原審卷(一)第104至105頁），堪認被告丙○○確實
    於97年7 月18日警詢筆錄做成後簽名捺印，該份警詢筆錄之
    憑信性，應無疑義。
  3.就被告甲○○97年7月17日警詢筆錄陳述部分，其於97年7月
    18日偵查中向檢察官供稱（偵查卷73頁），前日係主動至警
    局說明，顯然在警詢過程中並無任何強暴脅迫之情形。此外
    ，被告丙○○、甲○○於警詢中就被告乙○○是否持刀一節
    ，均與二人於原審中所為之結證內容不符，參酌證人丁○○
    結證證詞，應以警詢中所為之陳述較為可採，雖辯護人指摘
    在警詢中多為警方誘導詢問，然本於發現真實與保障人權均
    衡維護精神，依比例原則及刑事訴訟法第159條之2規定，認
    定被告丙○○、甲○○分別於97年7 月18日及17日警詢筆錄
    之內容，仍有證據能力。
(三)就共同被告丙○○、甲○○於偵查中向檢察官所為陳述，依
    刑事訴訟法第159條之1第2 項規定，除顯有不可信情況者外
    ，得為證據。因偵查中對被告以外之人（包括證人、鑑定人
    、告訴人、被害人及共同被告等）所為偵查筆錄，或被告以
    外之人向檢察官所提之書面陳述，性質上均屬傳聞證據，惟
    現階段刑事訴訟法規定檢察官代表國家偵查犯罪、實施公訴
    ，依法其有訊問被告、證人及鑑定人之權，證人、鑑定人且
    須具結，而實務運作時，檢察官偵查中向被告以外之人所取
    得之陳述，原則上均能遵守法律規定，不致違法取供，其可
    信度極高。且丙○○、甲○○於偵查已合法具結，擔保其所
    陳述內容之真實性，不因供前或供後具結而有不同，兼以被
    告三人於原審審理時，就此部分證詞亦有反對詰問及辯論之
    機會，故被告丙○○、甲○○於偵查中向檢察官所為具結之
    陳述，具有證據能力。
四、被告乙○○選任辯護人提出丁○○書信影本一紙（原審卷(一)
    第141 頁），屬被告以外之人於審判外之書面陳述，業經檢
    察官於97年12月8 日審理中否認該證據能力，迄至原審辯論
    終結前，被告並未提出該書信正本以供核對審酌，且丁○○
    於原審中亦對該書信影本之內容留有疑義，此外，該書信並
    無符合刑事訴訟法第159條之4之情形，依同法第159條第1項
    規定，上開書信影本並無證據能力。然為釐清本件犯罪事實
    ，並非不得作為審判庭上彈劾證人證詞之用，併此敘明。
貳、實體方面：
一、訊據上訴人即被告（下稱被告）乙○○、丙○○、甲○○三
    人，固不否認於97年7 月16日一同前往告訴人丁○○住處，
    被告乙○○持空氣槍1把及膠帶1捲，與丙○○、甲○○進入
    告訴人家中後，乙○○即喝令告訴人「不要動」、「已經找
    你很久了」等語，並由乙○○與丁○○一同前往自動提款機
    領取六萬元後，由乙○○丙○○開告訴人所有車輛出門花用
    等情事，惟均堅決否認有上開強盜或妨害自由等犯行。
(一)被告乙○○先後辯稱：因告訴人欠債務未清償，所以去告訴
    人家中，要求告訴人返還，並沒有不法所有意圖，且被告並
    未拿水果刀挾持告訴人領款云云。
(二)被告丙○○辯稱：乙○○說欠伊19萬元是因為告訴人所造成
    的，所以要去找告訴人處理，乙○○說告訴人可代替他還錢
    。當天去告訴人家按電鈴上樓後，因為乙○○、甲○○還在
    樓下爭執，所以就下樓找乙○○上來說清楚，告訴人並將大
    門磁卡交給伊，上樓後乙○○與告訴人在房間內講什麼不清
    楚，伊沒有直接跟告訴人要錢，在那邊是要他們協調還錢。
    伊等並不知道乙○○有帶槍，之後乙○○所為的後續動作，
    伊也有極力制止他。原本告訴人要開支票，但伊拒絕，後來
    乙○○與告訴人一同去提款機領錢，乙○○並沒有拿刀，嗣
    因伊說都沒錢了，所以乙○○才拿5千元給伊，並非分贓。
(三)被告甲○○辯稱：乙○○詐賭欠其63萬元，因為乙○○說告
    訴人欠他錢，所以一起去告訴人家對質，當時有聽到告訴人
    與乙○○有說要由告訴人償還這筆錢。當天乙○○背著包包
    ，裡面有什麼，其等不知道。水果刀的事情並不清楚，後來
    乙○○、丙○○開車離開後，其留在告訴人家是要釐清告訴
    人與乙○○對其欠款究竟有無關係，並沒有限制告訴人行動
    自由，5千元是其向乙○○借的云云。
二、經查：
(一)就被告三人前往告訴人住家目的，被告三人供述如下：
  1.被告乙○○於97年7 月17日警詢時供述：告訴人是我女朋友
    ，沒有金錢糾紛等語（偵查卷24頁）；於97年7 月18日偵訊
    時供述：因為我欠別人錢，我去跟告訴人談，可不可以還錢
    等語（偵查卷75頁）；於97年8 月12日偵訊時供述：我要跟
    告訴人借錢，是我、丙○○、甲○○講好要去找告訴人借錢
    等語（偵查卷122頁）；於原審97年9月16日供述，我去告訴
    人家的目的是要告訴人把以前欠我的錢還我等語（原審卷21
    頁）；於原審97年10月6 日供述：我跟告訴人之前是有債權
    債務的糾紛等語（原審卷(一)第49頁）；於原審97年12月8 日
    供述：告訴人叫我去簽丙○○的棒球簽賭，去詐賭丙○○，
    我才欠丙○○的錢，之後我找不到告訴人，我才告訴丙○○
    這件事，當天去告訴人家要錢等語（原審卷(一)第151至152頁
    頁）；於原審98年1 月21日供述：是我提議去告訴人家要錢
    ，因為告訴人欠我20萬元等語（原審卷(二)第34頁）。於本院
    前審98年5 月19日審理時供述：因為丁○○欠我錢，所以我
    去她家拿錢，她說她還錢了是她在說謊等語（本院前審98年
    5 月19日審判程序筆錄）。可知被告乙○○對為何要去告訴
    人家中要錢目的，從原先供稱：沒有金錢糾紛，改稱自己要
    跟告訴人借錢，再改稱：告訴人昔日有欠錢，旋改稱：棒球
    詐賭找告訴人云云，對告訴人是否確有積欠債務一事，說詞
    反覆不一，惟均供稱前往被害人住處之目的，即在處理金錢
    乙節，核屬相同，則被告乙○○辯稱與告訴人間有金錢糾紛
    云云，應堪採認。
  2.被告丙○○於97年7 月18日警詢時供述：乙○○欠我18萬元
    ，乙○○欠甲○○63萬元，而告訴人和乙○○還是男女朋友
    關係的時候，他們為了要簽地下賭博職棒，經我跟甲○○的
    人脈介紹，當時他們因為無力償還，所以我就跟甲○○代償
    他們積欠地下組頭的金錢，因乙○○避不見面，告訴人又不
    願意償還，經我電話得知告訴人住所後，我就主動聯繫乙○○、甲○○，之後，由乙○○主謀設局，一起進入告訴人住
    所等語（偵查卷12頁、原審卷(一)第82頁），嗣於97年7 月18
    日偵訊時供稱：因為乙○○與告訴人有金錢上糾紛，乙○○
    請我與甲○○共同過去理解是否真有此事（偵查卷71頁）。
    於97年8 月12日偵訊時供述：因為當天乙○○說他跟告訴人
    有債務糾紛，乙○○說要去北投買瓦斯罐跟BB槍的子彈，我
    、甲○○與乙○○就去北投1 家模型店，乙○○進去買瓦斯
    罐、塑膠子彈，買回來後，於同日晚上7 點，我打電話給告
    訴人說我要去找她，她說好，因我跟告訴人是比較熟的朋友
    等語（偵查卷157頁）。原審97年10月6日供述：乙○○告訴
    我欠錢19萬元的原因，是因告訴人造成的，後來我們就一起
    去告訴人家，那時我按電鈴，乙○○要我先上去等語（原審
    卷(一)第49頁）。於原審97年12月8 日供述：乙○○說他來我
    這邊騙錢，都是告訴人指使的，乙○○說要找告訴人面對債
    務，所以才會去告訴人家等語（原審卷(一)第159 頁）。原審
    98年1 月21日供述：那天去的時候是乙○○與告訴人面對我
    的債務等語（原審卷(二)第43頁）。本院前審98年5 月19日審
    理時供述：當初我跟乙○○去是因為他說要還我錢，說丁○○可以代替他還我錢，所以我才一起去。我沒有直接跟丁○○要錢，我在那邊是要他們協調如何還我錢等語（本院前審
    98年5 月19日審判程序筆錄）。則丙○○對前往告訴人住家
    目的，雖曾供稱係由乙○○主謀設局，而後稱與甲○○共同
    前往瞭解告訴人與乙○○債務糾紛，惟觀伊於警詢、原審及
    本院審理供述，可認伊於案發之日前往告訴人家之原因均係
    因為處理告訴人、共同被告乙○○及彼此間之債權債務關係
    ，是被告丙○○辯稱：乙○○說欠我19萬元是因為告訴人所
    造成的，所以要去找告訴人處理，乙○○說告訴人可代替他
    還我錢。我沒有直接跟告訴人要錢，我在那邊是要他們協調
    如何還我錢等語，應可採信。
  3.被告甲○○於97年7 月17日警詢時供述：因為乙○○欠我與
    丙○○錢，乙○○提議我們一起去告訴人住所，告訴人會代
    替乙○○還錢，因為乙○○說他與告訴人有金錢糾紛（告訴
    人欠他錢）等語（偵查卷15頁）；97年7 月18日偵訊時供述
    ：乙○○說他與告訴人有金錢糾紛，找到告訴人可幫助他還
    錢，我去是看乙○○與告訴人是否有金錢糾紛，看告訴人可
    否幫乙○○償還，告訴人答應開票償還丙○○的部分等語（
    偵查卷73頁）；於97年8 月12日偵訊時供述：因為乙○○說
    跟告訴人有金錢糾紛，所以我們夥同乙○○一同去了解是否
    真有此事，若有的話，告訴人就會還錢給乙○○，乙○○就
    有錢可以還我們等語（偵查卷150頁）；於原審97年10月6日
    供述：乙○○欠我的錢是詐賭的錢，他說他身上沒錢，他會
    慢慢償還，之後直至本件案發日（16日）下午，丙○○說他
    跟乙○○在一起，要我出去討論如何還債，在過程中有聽到
    告訴人有欠他錢，乙○○與我、丙○○就一起前往告訴人住
    所，找告訴人對質上開詐賭事，我就看著他們丙○○、乙○○、告訴人三人對質結論告訴人是承認有設詐賭的局，願意
    承擔19萬元，我被詐賭的事與告訴人沒有關係等語（原審卷
    (一)第50頁），於原審97年12月8 日供述：乙○○說明詐賭、
    詐騙的事情後，我才跟他們去告訴人家的，我是為了要釐清
    告訴人到底知不知道乙○○詐騙我的事情，所以我才留下來
    等語（原審卷(一)第159頁、164頁）；本院前審98年5 月15日
    審理時供述：當初我跟乙○○去是因為他說要還我錢，說丁○○可以代替他還我錢，所以我才一起去，我當時有聽到丁○○與乙○○有說要由告訴人償還這筆錢等語（本院前審98
    98年5 月19日審判程序筆錄）。顯見被告甲○○一再表示因
    為乙○○有對其欠款，且因乙○○說與告訴人有金錢糾紛，
    找到告訴人可幫助他還錢，因此才與乙○○一同前往告訴人
    家中，被告甲○○辯稱：乙○○詐賭欠我63萬元，因乙○○
    說告訴人欠他錢，所以一起去告訴人家對質，我當時有聽到
    告訴人與乙○○有說要由告訴人償還這筆錢。我留在告訴人
    家是要釐清告訴人與乙○○對我的欠款究竟有無關係等語，
    亦非無憑。
(二)證人即告訴人丁○○先後證稱：
  1.於偵查中證稱：丙○○跟我一直是朋友，前一天丙○○打電
    話給我說，他跟太太吵架，想找我聊天。一進門，乙○○就
    拿槍叫我不要動。我跟乙○○三年前曾是男女朋友，我就以
    柔性方式要求乙○○請丙○○出去，乙○○說欠簽賭職棒的
    錢19萬元，叫我幫他還給丙○○，要我馬上拿出錢來，我就
    說我戶頭沒有那麼多錢，我就拿出我三張卡的其中一張卡，
    這張裡面最少錢，只有6、7萬元，領完錢當場交給乙○○，
    後來丙○○開車，乙○○坐在副駕駛座，我沒有上車，就上
    樓了。去汽車旅館是丙○○開車，我坐副駕駛座，乙○○跟
    甲○○在後座，回我住處時，乙○○有退一萬元給我等語（
    偵查卷173至180頁）。
  2.原審時證稱：「與乙○○曾經是男女朋友，交往期間陸陸續
    續因房租、卡費及當鋪等共欠乙○○20萬元。乙○○在2006
    年6 月間入監執行前我欠他10萬元已經還了，執行後欠乙○○10萬元我也開5張2 萬元支票還清。97年7月16日下午3、4
    時，丙○○一直打電話來問我到家沒，說他與老婆吵架心情
    不好要到我家找我，沒有說其他人要一起來，等到他上來我
    家約五分鐘，他就說他東西忘記拿了，因我家有電梯需要持
    磁卡，他就自己拿磁卡下去，後來他上來後就有跟著乙○○
    及甲○○。打開門我就看到乙○○手上拿一把槍，當時我有
    嚇到害怕，不管是否是真槍或假槍，我看到乙○○就很害怕
    ，我根本不想跟曹有任何來往，而我當時以為那是一把真槍
    。乙○○拿槍在手上進來我家，叫我不要動，他說找我很久
    了，我都沒有說話保持冷靜，然後曹就說他與丙○○的債務
    要我幫丙○○還，我剛開始聽到時我不想配合，我就看他曹
    好像要生氣，曹就把我拉到我的房間，這時丙○○及甲○○
    都在客廳。丙○○很兇逼我，要我把乙○○欠丙○○的賭債
    馬上替乙○○還給丙○○，並且要我馬上去領錢。我說我金
    融卡現金沒那麼多我要開支票給丙○○，但丙○○他不願意
    收只要現金。那時我不願意還這個錢，乙○○就很生氣，叫
    丙○○去拿膠帶要把我綁起來，我看情況這樣子不好，就放
    軟自己說要領錢給丙○○。出發之前乙○○就到我家廚房拿
    水果刀，押著我去領錢。他就用類似報紙的東西包著水果刀
    ，放在腰際裡面，至於報紙是丙○○拿報紙到廚房給乙○○
    包起來的。他拿刀可能是怕我在領錢的時候跑走，他要保護
    他自己。我跟乙○○出門，另外兩個人就待在我家。走到我
    家約五百公尺有一間便利商店內提款機領錢，我操作提款機
    時，乙○○站在我身後，我一次領二萬元，分三次領，總共
    領了六萬元，全部交給乙○○。回去之後，丙○○、乙○○
    開我的車先離開，我沒有同意把車借給他們，乙○○就發脾
    氣、耍流氓，意思是我不借不行，我鑰匙放在那邊他就自己
    拿。在這段時間，甲○○都在我家，我的行動均受到限制，
    事情發生後，我朋友打電話來，乙○○不讓我接電話，我跟
    曹說請他放心我會好好跟我朋友說，然後他才讓我接電話。
    我不要讓我的朋友擔心，我必須要冷靜我才能脫身。乙○○
    、丙○○去停車場取我車開走後，因為我的車、我的家都在
    他們手裡，如果我這樣去報警的話，不但不會抓到他們，反
    而我的損失會更嚴重，所以並沒有趁機去報警。直到隔天我
    認為乙○○已經卸下心防，我才藉機出門報警」等語（原審
    卷(二)第35頁至42頁）。
  3.就被告乙○○聯絡被告甲○○、丙○○共同前往告訴人家，
    先由丙○○騙取告訴人開門，取得門禁卡（電梯磁卡）後，
    再由丙○○下樓夥同被告乙○○、甲○○一同上樓找告訴人
    ，乙○○即手持不具殺傷力之空氣槍（BB槍，詳後述）對準
    告訴人，並要求告訴人不要動，並由乙○○帶告訴人去領款
    以清償乙○○對丙○○債務等情，核與證人即丙○○於97年
    7 月18日偵訊時，具結證述情節相符（偵查卷71、73頁），
    乙○○於原審97年9月16日訊問時亦供述：我有帶2支空氣槍
    及1 捲膠帶，並由丙○○先去告訴人家中騙他說什麼東西都
    沒帶，要去車上拿東西，騙到告訴人家的磁卡，丙○○就下
    來找我們，我跟甲○○在車上等，之後，我們3 人一起上去
    告訴人家，我有帶空氣槍是要嚇告訴人用的等語情節亦符合
    （原審卷(一)第21頁至22頁），顯然乙○○係籌劃強押丁○○
    取財，乙○○並以丁○○欠款為由，邀約丙○○、甲○○2
    人，並告以若得取回丁○○欠款，將清償所積欠被告丙○○
    、甲○○2人之債務，被告丙○○與甲○○2人即共同基於妨
    害自由之犯意聯絡，參與押人取債，於97年7月16日晚上8時
    ，由丙○○駕駛車牌號碼7221--DN號自用小客車搭載甲○○
    、乙○○，前往臺北市萬華區○○○道204號5 樓之6丁○○
    住處附近，乙○○並另自行攜帶不具殺傷力之空氣槍2 把、
    塑膠子彈169顆、氮氣瓶18瓶及膠帶1捲，先由丙○○單獨按
    鈴取信丁○○並進入住處，再藉故表示有物品留置車內需返
    回車輛取物，自行取走丁○○住處門禁卡後，旋即帶同樓下
    被告甲○○、乙○○2 人一同開門進入丁○○住處，乙○○
    即手持不具殺傷力空氣槍1把及膠帶1捲，喝令丁○○「不要
    動」、「已經找你很久了」等語，以脅迫手段致丁○○不敢
    抗拒，再由被告丙○○、乙○○2 人要求丁○○提出現金清
    償乙○○積欠丙○○、甲○○債務，經丁○○表示住處並無
    現金，僅金融帳戶內上有6 萬餘元等語，之後，乙○○則在
    未知會丙○○、甲○○情形下，自行從丁○○住處廚房取出
    客觀上具有危險性兇器水果刀，要求丁○○一同至提款機提
    領現金，經被告丙○○與甲○○制止無效後，為免刀峰尖銳
    被刺傷，而取報紙包住該水果刀刀鋒交由乙○○攜帶放在腰
    際，丙○○、甲○○2 人則留守丁○○住處，以此方式共同
    對丁○○施脅迫，續於同日晚間9 時許，乙○○持刀挾丁○○前往臺北市○○區○○路口2段140巷52號統一超商內，由
    丁○○自自動提款機內將設於華南商業銀行中山分行帳號00
    0000000000 號帳戶提領6萬元交付被告乙○○後，立即一同
    返回住處，與丙○○、甲○○會合之事實無訛。此外，並在
    告訴人家中當場查扣膠帶1捲，及在丙○○駕駛7221-DN號自
    用小客車中查扣被告乙○○所有空氣槍2把、塑膠子彈169顆
    、氮氣瓶18瓶，有扣押物品目錄表二紙在卷為憑（偵查卷31
    、37頁），是被告乙○○、丙○○與甲○○三人共同基於妨
    害自由犯意聯絡而為上開取財犯行，應極明確，洵堪認定。
(三)就乙○○攜帶告訴人所有廚房裡水果刀1 把，插在褲頭邊，
    並與告訴人一同下樓去提款機領錢事實，經原審於97年10月
    20日準備程序時，勘驗被告丙○○於97年7 月18日警詢筆錄
    內容供述：我想說那尖尖，危險有沒有，才說不能這樣拿，
    我說你最好是用報紙包起來，不然到時候如果告訴人怎樣等
    語屬實（原審卷(一)第83頁），核與丙○○、甲○○於警詢及
    偵查中向檢察官所為證述：乙○○要出門前問有無水果刀，
    丙○○與甲○○都有制止，認沒必要這麼做，但乙○○堅持
    要帶，丙○○就拿報紙把刀峰包起來交給乙○○放在腰際等
    語（偵查卷12頁、16頁、72頁、74頁、151頁及158頁）情節
    相符，亦據告訴人於原審98年1 月21日審理時具結證述明確
    ，已如前述，並有水果刀扣案可徵。可知乙○○確有持兇器
    ，使告訴人進而一同前往提款機領款情形。丙○○與甲○○
    二人雖就該水果刀是乙○○自己去廚房拿出來，還是乙○○
    叫丁○○去拿水果刀細節，因記憶差異而有不同，亦不影響
    乙○○確有持刀挾持告訴人領款事實。被告三人事後於原審
    、本院時辯稱：乙○○並未持刀云云，顯屬卸責之詞，不足
    採信。就乙○○挾告訴人至提款機提領六萬元部分，並有台
    北市政府警察局大安分局97年8月26日北市警安分刑字第097
    32633800號函檢附提款影像光碟畫面翻拍照片2 張，及告訴
    人設於華南商業銀行帳戶存款往來明細表附卷為證（偵查卷
    205至208頁）。領款後，丙○○、甲○○向被告乙○○各收
    到5000元，事後被告乙○○又返還告訴人1 萬元等情，業據
    被告三人於原審、本院審判時供述相符在卷，自堪認定。此
    持刀提領現金情事，已臻明確，乙○○請求勘驗光碟或將刀
    送驗，核非必要。乙○○請求再與被害人對質，經傳喚被害
    人，亦未到庭，但依上開事證已明，核無再行傳喚必要。
(四)被告乙○○辯稱：因告訴人積欠債務，而要告訴人代為返還
    積欠丙○○債務云云，亦不否認告訴人已返還現金10萬元及
    開立5張2萬元支票均兌現等情，則被告雖無法提出明確證據
    ，以茲證明告訴人究竟尚欠多少債務，惟依被告先後於偵審
    中所供內容，堪認被告積欠同案被告丙○○等人簽賭債務，
    與告訴人間有一定關連，再依丙○○辯護人於本院更審所提
    告訴人與丙○○對話資料（本院更審卷104至108頁之上證一
    、上證二），此情應極明灼，要堪認定。衡諸常情，若被告
    乙○○前往找告訴人要錢目的，與另二位被告間毫無關連，
    被告乙○○何需另找二位被告前往，而自爆其短，且另二位
    被告於案發警詢即就前往告訴人住家目的，所供之情節大致
    相符。至證人即告訴人所證稱：因為有賣掉士林的房子有賺
    到錢，乙○○他們兄弟堂口等人想要分一杯羹等語（原審卷
    (二)第37頁），並無客觀佐證可言，且若被告三人確有此取財
    不法犯意，何以除由乙○○與告訴人一同前往領取六萬元外
    ，並未有其他取得本票或債權等積極行為，反而與告訴人等
    人再前往消費，並返還告訴人一萬元，而依告訴人該被提領
    帳戶以觀，當日提領六萬元外，尚有餘額26646 元（偵查卷
    207 頁），何以未遭提領，在在與常情難以相合，是告訴人
    上開臆測之詞，不足為被告三人取款所為係強盜之有利認定
    。至被告乙○○於原審具結證稱告訴人去提款機領錢，根本
    不是要還丙○○的錢等語（原審卷(一)第154 頁），但依被告
    乙○○於本院更審時就購買玩具槍枝等情，進行交互詰問之
    證稱，與偵查中完全不同，其於偵查中經檢察官兩次訊問，
    亦有不同陳稱，顯見其就案情之供稱，確有前後不一情事。
    上開原審所證上情，自不足為被告等人係強盜之不利認定。
    又被告乙○○上開取款所為，既難認有不法所有犯意，亦無
    其他事證足證被告丙○○、甲○○知悉被告乙○○與告訴人
    間糾紛實情，依罪疑惟輕法則，自不得論以強盜犯行，惟渠
    二人就強行押人之以非法方法剝奪人之行動自由犯行，則與
    乙○○間，有犯意聯絡及行為分擔，應共負以非法方法剝奪
    人之行動自由之罪責。
(五)被告乙○○聲請調閱郵局帳戶一節，經審酌認告訴人縱然另
    有匯款至被告帳戶，亦無法證明匯款原因，亦不影響本院就
    被告乙○○上開主觀犯意之認定，自無調查必要。又乙○○
    選任辯護人聲請勘驗臺北市○○路○段140巷52號「統一超商
    」內自動櫃員機之提款監視器光碟，欲證明被告乙○○並未
    持水果刀押著被害人丁○○前往ATM 領款，因此部分事證已
    明，核無必要。再被告3人自97年7月16日20時進入告訴人家
    起，至翌（17）日凌晨5 時許，被告丙○○、甲○○先離開
    ，僅留下被告乙○○在告訴人家中止，此段期間內對告訴人
    之取車使用行無義務之事，及行動自由被剝奪事實等，業據
    告訴人指訴明確。被告甲○○雖否認留在告訴人家中有限制
    告訴人之行動自由，被告丙○○選任辯護人亦以告訴人在上
    開被告犯罪時間內仍可自由撥接行動電話等情，並舉卷內告
    訴人行動電話通聯記錄為證，然就通聯記錄而言，無法證明
    該段時間內均為告訴人自由撥打使用，而排除被告三人擅自
    使用告訴人行動電話之可能性，且因告訴人身體及心理上均
    受到強制，自然無法在正常情形下而為自由陳述。縱告訴人
    在被告乙○○、丙○○去停車場取車開走後，告訴人獨自留
    在停車場時，因害怕守在家中之被告甲○○，而不敢任意離
    去或尋求協助，顯見告訴人之行動自由確實受到妨害。綜上
    所述，被告三人所辯，無非係避重就輕之詞，不足採信，是
    本件被告三人上揭犯行之罪證明確，其等共同犯行洵堪認定
    ，自應依法論罪科刑。
參、論罪科刑：
一、按，強盜所實行強暴、脅迫之行為，對被害人之人身自由有
    所侵害時，應包括於強盜行為以內，不另成立妨害自由罪。
    又刑法第302條第1項及第304條第1項，所保護法益均為被害
    人之自由，而刑法第302 條妨害自由罪，係妨害他人自由之
    概括的規定，故行為人具有一定目的，以非法方法剝奪人之
    行動自由者，除法律別有處罰較重規定（例略誘及擄人勒贖
    等罪），應適用各該規定處斷外，如以使人行無義務之事，
    或妨害人行使權利為目的，而其強暴脅迫復已達於剝奪人行
    動自由之程度，即祇成立本罪，不應再依同法第304 條論處
    （最高法院93年度臺上字第3309號判決）。核被告乙○○、
    丙○○所為，係犯刑法第302條第1項以非法方法剝奪人行動
    自由罪及第304條第1項強制罪。被告甲○○所為，係犯刑法
    第302條第1項以非法方法剝奪人行動自由罪。被告三人就以
    非法方法剝奪人行動自由罪間，有犯意聯絡及行為分擔，為
    共同正犯。被告乙○○、丙○○，就強迫告訴人借車強制罪
    ，有犯意聯絡及行為分擔，為共同正犯。被告乙○○、丙○○因一行為而犯以非法方法剝奪人之行動自由罪及強制罪，
    為一行為而觸犯數罪名，依刑法第55條，從一重以非法方法
    剝奪人之行動自由罪。就強制罪，起訴書犯罪事實欄已論及
    ，僅漏列起訴法條，並經法院審理諭知被告就強制罪及妨害
    自由罪部分一併辯論，並不妨害被告三人之攻擊防禦權利。
    公訴意旨雖未就剝奪人之行動自由罪部分起訴，然檢察官就
    犯罪事實一部起訴者，其效力及於全部，依前所述，強盜罪
    含有妨害自由本質，本院自得就此審理。再依前述，被告三
    人此部分所為，尚非強盜，公訴人認被告乙○○、丙○○、
    甲○○三人此部分所為，係構成刑法第330條第1項攜帶兇器
    結夥三人加重強盜罪，尚有未洽，惟基本事實同一，並應予
    變更起訴法條為刑法第302條第1項非法剝奪人之行動自由罪
    。被告乙○○前於94年因妨害自由、傷害、過失傷害案件，
    經本院以94年度上訴字第1081號判決處有期徒刑9 月、臺灣
    士林地方法院以94年度湖交簡字第46號判決處有期徒刑2 月
    、臺灣士林地方法院以94年度簡上字第40號判決處有期徒刑
    3月確定，嗣經台灣士林地方法院以95年度聲字第121號裁定
    合併應執行有期徒刑1年1月，於96年5 月23日縮刑期滿執行
    完畢。被告丙○○前因施用毒品案，經台灣桃園地方法院於
    97年3月31日以97年度桃簡字第279 號簡易判決處有期徒刑3
    月確定，甫於97年7月8日易科罰金執行完畢等情，有被告前
    案紀錄表附卷可稽，被告乙○○、丙○○前受有期徒刑之執
    行完畢後，五年以內故意再犯本件有期徒刑以上之罪，均為
    累犯，均應依刑法第47條規定，加重其刑。
二、原審經審理結果，認被告等三人罪證明確，予以論科，固非
    無見，惟查，被告丙○○、甲○○二人雖與共同被告乙○○
    同往強押被害人，然二人均稱係被告乙○○告以被害人丁○○有欠其款項為由，邀約二人若得取回丁○○欠款，將清償
    其所積欠丙○○、甲○○二人債務，並無其他事證足證丙○○、甲○○二人知悉共同被告乙○○與告訴人間糾紛實情，
    且依上所述，亦難認被告乙○○係意圖不法所有而強押取款
    ，依罪疑惟輕法則，被告三人自不得逕論以加重強盜犯行，
    原判決率認被告乙○○、丙○○、甲○○三人係共犯加重強
    盜罪，自有違誤。又原判決就乙○○、丙○○所犯強制罪，
    於理由內誤認乙○○、甲○○為共同正犯（原判決14頁），
    亦有未合。被告三人提起上訴，否認上開犯行，非有理由，
    但指摘其等非強盜犯，核為有理由。檢察官上訴指稱：(一)
    被告乙○○、丙○○、甲○○既基於共同犯意聯絡，而推由
    乙○○攜帶上開兇器實行強盜，應均該當於攜帶兇器結夥三
    人強盜罪。原審就上開攜帶空氣槍兇器部分，未論被告丙○○、甲○○犯有攜帶兇器強盜罪，有應適用法則而不適用之
    判決違背法令。被告三人對於被告乙○○從告訴人住處取出
    水果刀，要求丁○○一同至提款機提領現金行為，有犯意聯
    絡與行為分擔，且均在其共同強盜之計畫範圍內，應均屬攜
    帶兇器結夥三人強盜罪之共同正犯。(二)原審既然認定被告
    三人「以此方式共同對丁○○施脅迫至使不能抗拒」之事實
    ，卻未對被告丙○○、甲○○論以攜帶兇器強盜罪，有認定
    事實與判決理由矛盾之違法。(三)被告乙○○、丙○○先後
    曾與告訴人為男女朋友之關係，被告二人竟利用告訴人對其
    等之信任關係，用欺騙之方式於夜間侵入告訴人住處，持空
    氣槍、水果刀等兇器實施強盜，其侵害告訴人身體、自由、
    財產法益甚鉅，更對告訴人之精神造成莫大損害。被告等人
    犯罪後亦不能坦白認罪，顯見犯罪後態度惡劣；且被告乙○○、丙○○均為累犯，堪認素行不佳。原審對被告三人諭知
    之刑度均屬過輕，不足達到矯正犯罪與社會預防之目的，請
    撤銷原判，從重另為適當合法之論罪量刑云云，指摘原判決
    不當。
(三)惟查，被告三人不成立強盜罪或加重強盜罪犯行，已如前述
    ，檢察官此部分上訴，難認為有理由；又量刑輕重係屬事實
    審法院得依職權自由裁量事項，本案原審已斟酌刑法第57條
    各款所列情狀而未逾越法定刑度，自不得遽指違法。況本院
    已變更法條論處。檢察官上訴，核為無理由。惟原判決亦有
    上開可議，即屬無可維持，應由本院撤銷改判。爰審酌被告
    三人犯罪之動機、手段、生活狀況、品行、被告乙○○前科
    累累，本件持刀犯罪對告訴人心裡造成之恐懼、所生危險，
    所得僅6萬元，且返還告訴人1萬元，然乙○○犯後未能坦承
    犯罪，一再飾詞卸責態度等一切情狀，依各人犯行情節輕重
    不同，分別量處有期徒刑一年八月、六月、五月，並就丙○○、甲○○部分，依法諭知易科罰金折算標準，以示懲儆。
    扣案空氣槍2 把、膠帶1卷、塑膠子彈169顆、氮氣瓶18瓶，
    均為被告乙○○所有，並供被告三人供上揭犯罪行為所用或
    犯罪預備之物，業據被告乙○○供承在卷，應依刑法第38條
    第1項第2款規定沒收。至扣案水果刀1 把，則為告訴人所有
    ，無從宣告沒收。扣案空氣槍2 把，經送內政部警政署刑事
    警察局以性能檢驗法鑑定、動能試射法鑑定，鑑定結果認：
    係氣體動力式槍枝，以小型高壓氣體鋼瓶為發射動力，經以
    金屬彈丸測試3次，其彈丸最大發射速度為58、44公尺/平方
    公分，計算其動能為13、7.5焦耳，換算單位面積動能為5.4
    、3.1焦耳/平方公分，均未達足以穿透人體皮肉層彈丸單位
    面積動能20焦耳//平方公分（司法院秘書長81年祕台廳字第
    06985 號函：「殺傷力」為在最具威力之距離，以彈丸可穿
    入人體皮肉層之動能為基準），此有內政部警政署刑事警察
    局97年8月1日刑鑑字第0970108814號槍彈鑑定書可稽（偵查
    卷142至146頁），扣案槍枝均未具殺傷力、破壞性而無危險
    性，自非槍砲彈藥刀械管制條例查禁槍枝，被告乙○○自無
    違反槍砲彈藥刀械管制條例之規定，附此敘明。
據上論斷，應依刑事訴訟法第369條第1項前段、第364條、第299
條第1項前段、第300條，刑法第28條、第302條第1 項、第304條
第1項、第55條、第47條第1項、第41條第1項前段、第38條第1項
第2款，刑法施行法第1條之1，判決如主文。
本案經檢察官陳玉珍到庭執行職務。
中    華    民    國    98    年    12    月    31    日
                  刑事第二十一庭審判長法  官  蔡聰明
                                      法  官  楊力進
                                      法  官  許永煌
以上正本證明與原本無異。
如不服本判決，應於收受送達後十日內向本院提出上訴書狀，其
未敘述上訴之理由者並得於提起上訴後十日內向本院補提理由書
（均須按他造當事人之人數附繕本）「切勿逕送上級法院」。
                                      書記官  陳建邦
中    華    民    國    98    年    12    月    31    日
刑法第302條：
私行拘禁或以其他非法方法，剝奪人之行動自由者，處5 年以下
有期徒刑、拘役或3百元以下罰金。
因而致人於死者，處無期徒刑或7 年以上有期徒刑，致重傷者，
處3年以上10年以下有期徒刑。
第1項之未遂犯罰之。


司法院資訊處製作；財團法人民間司法改革基金會備份。
